【裁判字號】    98,訴,840
【裁判日期】    981118
【裁判案由】    返還不當得利
【裁判全文】
臺灣高雄地方法院民事判決               98年度訴字第840號
原      告  乙○○
訴訟代理人  林柏祥律師
            王銘鈺律師
被      告  三夏企業股份有限公司
法定代理人  丙○○
訴訟代理人  樓嘉君律師
上列當事人間返還不當得利事件，本院民國98年11月4日言詞辯
論終結，判決如下：
    主  文
原告之訴及假執行之聲請均駁回。
訴訟費用由原告負擔。
    事實及理由
一、原告起訴主張：坐落高雄縣鳳山市○○段2048地號土地及其
    上同段13230 建號、門牌號碼為高雄縣鳳山市○○○路150
    巷46弄3 號2 樓之建物（下稱系爭房地）原為伊所有，於民
    國82年5 月28日遭訴外人即伊前夫甲○○，私自盜取系爭房
    地之所有權狀及盜刻伊之印章，未經伊之同意，即設定第三
    順位最高限額抵押權2 百萬元（下稱系爭抵押權）予被告，
    而於82年6 月1 日設定登記完畢；惟甲○○持以辦理系爭抵
    押權設定之印鑑證明，係高雄縣鳳山戶政事務所於79年7 月
    2 日所核發，於80年7 月2 日起即已失效，無法再作為授與
    代理權予甲○○之證明，且抵押權設定契約書上伊之印文並
    非真正，伊亦未出具同意擔任設定義務人之同意書或切結書
    ，足見系爭抵押權之設定顯係甲○○無權代理所為，應屬無
    效。嗣系爭房地於91年間因債權人高雄區中小企業銀行股份
    有限公司聲請強制執行而遭拍賣，被告之拍賣分配款為533,
    635 元，系爭抵押權並已塗銷，被告並於96年間持本院96年
    度促字第42571 號支付命令領取上開分配款（經本院提存而
    扣除提存款60元，是被告領取533,575 元，下稱系爭分配款
    ），惟系爭抵押權之設定既屬無效，被告取得系爭分配款即
    為不當得利，且被告對甲○○是否真有2,000,000 元之債權
    ，亦屬可疑，被告顯無法律上之原因而受有利益，並致伊受
    損害等語，爰依不當得利之法律關係，提起本件訴訟等語。
    並聲明：
    (一)被告應給付原告533,575 元及自起訴狀繕本送達翌日起至
    清償日止，按年息5%計算之利息。(二)願供擔保請准宣告假執
    行。
二、被告則以：訴外人甲○○於82年間因任職被告公司期間虧空
    2,000,000 元，而設定系爭抵押權予被告，且被告對甲○○
    之債權業已取得本院96年度促字第42571 號支付命令確定，
    又系爭抵押權於82年間即已設定，且系爭房地經鈞院強制執
    行拍賣後，分配表亦於92年12月29日送達原告，原告均未曾
    表示異議，足見原告顯已知悉且同意系爭抵押權之設定，則
    原告主張被告受有不當得利，顯無理由等語，資為抗辯。並
    聲明：(一)原告之訴駁回；(二)如受不利判決，願供擔保免為假
    執行。
三、兩造不爭執事項：
  (一)系爭房地原為原告所有，於82年6 月1 日設定登記系爭抵押
    權；嗣系爭房地經本院以91年度執字第24822 號強制執行程
    序拍賣，被告之拍賣分配款為533,635 元，惟因被告經通知
    逾期未到院領取，經本院扣除提存費60元後將533,575 元提
    存，而系爭抵押權於91年12月23日經本院囑託塗銷。
  (二)被告於96年間持本院96年度促字第42571 號支付命令暨確定
    證明書，向本院聲請領取系爭分配款，由本院於96年11月25
    日同意被告領取，嗣於同年12月4日領取系爭分配款。
四、本件之爭點：
  (一)系爭抵押權之設定是否有效？
  (二)被告領取系爭分配款是否屬不當得利？
五、得心證之理由：
  (一)系爭抵押權之設定是否有效？
    1.甲○○於82年間因任職被告公司期間虧空業務款項約1 、
      2 百萬元，而在原告之同意下，設定系爭抵押權予被告乙
      節，業據證人甲○○於本院98年11月4 日言詞辯論時證稱
      ：我曾經任職於三夏企業股份有限公司，在三夏企業股份
      有限公司任職約2 至4 年，因我在該公司擔任業務期間，
      行為上的偏差，造成帳目不清，而虧空公款大約1 、2 百
      萬元，為了保護被告的權益，經我一再拜託，而取得原告
      的諒解，原告表示願意幫我渡過難關，同意拿系爭房地去
      設定最高限額抵押權給被告，是我與原告一起拿土地所有
      權狀等證件給被告，因為我對公司有所貢獻，所以公司沒
      有叫我賠錢，自然讓我離開公司等語明確（見本院卷第18
      1 至第186 頁），本院審酌證人甲○○與原告原係夫妻關
      係，兩人並無宿怨，證人甲○○理應不致於甘冒偽證之風
      險，於具結後為不利於己之證述，虛偽陳述自己任職於被
      告公司時，虧空業務款1 、2 百萬元，而迴護被告之必要
      ，再酌以倘證人甲○○並未積欠被告債務，應無以系爭土
      地設定最高限額抵押2 百萬元予被告之理。是證人甲○○
      前開證述，應屬可信。準此，系爭抵押權係因證人甲○○
      於82年間任職被告公司期間，虧空業務款項，而在原告之
      同意下所設定乙節，已堪認定。
    2.再參以系爭不動產於91年6 月12日經訴外人高雄區中小企
      業銀行股份有限公司聲請強制執行拍賣，嗣由訴外人梁策
      以162 萬元拍定，而於92年1 月22日執行點交完畢，有強
      制執行聲請狀、拍賣不動產筆錄及執行筆錄各1 份附於本
      院91年度執字第24822 號卷內可稽，再原告亦自承於法院
      執行點交前，因伊曾去現場將系爭房屋整理乾淨，而知悉
      系爭不動產遭查封拍賣等語（見本院卷第167 頁），又本
      院分配表已於92年12月29日送達原告，有分配表及送達回
      證附於本院91年度執字第24822 號卷內可稽，而前開分配
      表亦已明確記載：「第三順位抵押權，債權人：三夏企業
      股份有限公司、債權原本2 百萬元、分配金額533,635 元
      ，分配比率26.6817%」，本院另於93年1 月5 日通知原告
      若對前開分配表有意見，應於分配期日10日內提起分配表
      異議之訴，該通知已於93年1 月12日送達原告，復有送達
      回證附於前開執行卷內可稽。則原告藉由上開強制執行程
      序，理應知悉系爭抵押權設定之事，倘原告若認系爭抵押
      權之設定係屬無效，理應於上開執行程序中聲明異議或提
      起分配表異議之訴，豈可能於被告領取前開分配款後，遲
      至97年9 月4 日始具狀提起本件不當得利訴訟，益徵，證
      人甲○○係於原告之同意下，而設定系爭抵押權甚明。原
      告空言主張其係遭甲○○刻盜印章，並盜取土地所有權狀
      ，而設定系爭抵押權予被告云云，洵屬無據。
    3.原告另主張甲○○持以辦理系爭抵押權設定之印鑑證明，
      係高雄縣鳳山戶政事務所於79年7 月2 日所核發，於80年
      7 月2 日起即已失效，無法再作為授與代理權予甲○○之
      證明，且系爭抵押權之設定並未出具設定義務人之同意書
      或切結書，足見系爭抵押權之設定顯係甲○○無權代理所
      為，應屬無效云云。惟系爭抵押權之設定，係經原告同意
      下所為，業如前述，則系爭抵押權之設定，不因聲請人所
      出具之印鑑證明、同意書、切結書是否有效，而影響其效
      力，已然明確。況申請土地登記應附文件法令補充規定第
      29條第1 項規定：「申請登記時，檢附之華僑身分或印鑑
      證明每份只能使用1 次，其計算自核發之日起至向稅捐稽
      徵機關報稅之日止」，該規定係於具有華僑身分辦理土地
      登記時始有適用，惟系爭抵押權登記
      當事人間並無華僑身分，自無該條之適用餘地至明，至印
      鑑證明原無使用期限，係於90年9 月7 日內政部以台（90
      ）內中地字第90 83433號令修正土地登記應附文件法令補
      充規定第32條，明定申請土地登記，檢附之印鑑證明以登
      記原因發生日期1 年以後核發者為限，有法規沿革表在卷
      可稽（見本院卷第195 頁），而系爭抵押權設定於82 年
      間，登記當時並未限制印鑑證明之使用期限，自無90 年
      修正後土地登記應附文件法令補充規定第32條之適用，至
      為明確；另申請土地登記應附文件法令補充規定第41 條
      第1 項規定：「土地登記規則第32條第1 項規定，申請登
      記應檢附之證明文件依左列規定：一、左列文件不得以影
      本代替：印鑑證明、戶籍謄本、同意書、切結書」，係內
      政部於93年7 月1 日以內授中辦地字第093072553 號令修
      正，原規定僅需提出印鑑證明、戶籍謄本，無需提出切結
      書及同意書，有申請土地登記應附文件法令補充法規沿革
      在卷可稽（見本院卷第190 頁），而系爭抵押權登記於82
      年間，並無93年7 月1 日修正後規定之適用餘地至為明確
      。是原告以印鑑證明已失效，及辦理系爭抵押權並未出具
      同意書或切結書，主張系爭抵押權之設定係甲○○無權代
      理所為，洵屬無據。
  (二)被告領取系爭分配款是否屬不當得利？
    按無法律上之原因而受利益，致他人受損害者，應返還其利
    益。雖有法律上之原因，而其後已不存在者，亦同，民法第
    179 條定有明文。要言之，不當得利之成立要件需符合：1.
    受有利益；2.致他人受有損害；3.無法律上原因等3 要件。
    本件證人甲○○因虧空被告業務款項，而在原告同意下，設
    定系爭抵押權，系爭抵押權之設定合法有效，業如前述，又
    系爭房地經本院以91年度執字第24822 號強制執行程序拍賣
    ，被告於96年間持本院96年度促字第42571 號支付命令之執
    行名義，於96年11月25日向本院聲請領取系爭分配款，並由
    本院於96年11月25日同意被告領取，嗣同年12月4 日領取分
    配款533,575 元等節，即有法律上之原因，則原告主張被告
    領取上開分配款，無法律原因，係屬不當得利云云，委無足
    採。
  (三)綜上所述，系爭抵押權之設定合法有效，又被告持本院96年
    度促字第42571 號支付命令之執行名義，於96年12月4 日領
    取分配款533,575 元，即有法律上之原因。從而，原告依據
    民法第179 條之規定，請求被告返還不當得利，即無理由，
    應予駁回。又原告既受敗訴判決，其假執行之聲請即失所附
    麗，應併予駁回。
六、據上論結，原告之訴為無理由，依民事訴訟法第78條，判決
    如主文。
中    華    民    國    98    年    11    月    18    日
                  民事第三庭  法  官  洪能超
以上正本係照原本作成。
如不服本判決，應於送達後20日內，向本院提出上訴狀並表明上
訴理由，如於本判決宣示後送達前提起上訴者，應於判決送達後
10日內補提上訴理由書（須附繕本）。
中    華    民    國    98    年    11    月    18    日
                              書記官  火秋予


司法院資訊處製作；財團法人民間司法改革基金會備份。
